【裁判字號】    89,台非,314
【裁判日期】    890914
【裁判案由】    違反槍砲彈藥刀械管制條例
【裁判全文】
最高法院刑事判決                                八十九年度台非字第三一四號
    上訴人  最高法院檢察署檢察總長
    被  告  甲○○
右上訴人因被告違反槍砲彈藥刀械管制條例案件，對於台灣高等法院高雄分院中華民
國八十七年八月十一日第二審確定判決（八十七年度上訴字第九五二號，起訴案號：
台灣高雄地方法院檢察署八十六年度偵字第二八九三四號），認為違法，提起非常上
訴，本院判決如左：
    主  文
原判決關於甲○○宣告累犯違背法令部分撤銷。
甲○○未經許可持有可發射子彈具有殺傷力之槍枝，處有期徒刑拾月，並應於刑之執
行完畢或赦免後，令入勞動場所，強制工作參年。改造轉輪手槍壹支沒收。
其他上訴駁回。
    理  由
非常上訴理由稱：「(一)、按判決不適用法則或適用不當者，為違背法令；判決不載理
由或所載理由矛盾者，其判決當然違背法令，刑事訴訟法第三百七十八條、刑事訴訟
法第三百七十九條第十四款分別定有明文。又依法應於審判期日調查之證據，未予調
查，致適用法令違誤，而顯然於判決有影響者，該項確定判決即屬違背法令，得提起
非常上訴，亦經司法院大法官會議釋字第一八一號解釋在案。是事實審法院對於被告
有無累犯之事實，應否適用刑法第四十七條累犯之規定加重其刑，即屬法院認定事實
與適用法律之基礎事項，客觀上有調查之必要，應依職權加以調查，倘被告並非累犯
，而事實審並未詳加調查，致判決時依累犯之規定論處，即屬刑事訴訟法第三百七十
九條第十款所規定「依法應於審判期日調查之證據而未予調查」，其判決當然違背法
令。另按司法院大法官會議釋字第四七一號解釋，業已於民國八十七年十二月十八日
公布適用，其解釋文揭櫫保安處分係對受處分人將來之危險性所為拘束其身體、自由
等之處置，以達教化與治療之目的，為刑罰之補充制度。本諸法治國家保障人權之原
理及刑法之保護作用，其法律規定之內容，應受比例原則之規範，使保安處分之宣告
，與行為人所為行為之嚴重性、行為人所表現之危險性，及對於行為人未來行為之期
待性相當。犯槍砲彈藥刀械管制條例第十九條第一項所列舉之罪，依個案情節符合比
例原則部分，始應適用該條例宣告保安處分。(二)、本件原確定判決援用第一審判決之
事實以：「被告甲○○於八十五年間因麻醉藥品管理條例案件，經台灣高雄地方法院
判處有期徒刑四月確定，於八十六年三月二十二日執行完畢，竟不知悔改，於八十六
年十月中旬某日，在彰化縣彰濱工業區某處，收受綽號「水仔」之不詳姓名男子贈與
可發射子彈具有殺傷力之改造轉輪手槍一支，及具殺傷力之改造子彈三顆，而未經許
可無故持有之。嗣於同年月二十一日下午三時許，甲○○持上開改造手槍至其住處後
山試射上開子彈三顆後剩下空彈殼三個，並於八十六年十一月二十日下午四時許，持
上開改造轉輪手槍至高雄縣大寮鄉○○村○○○路一八四之五號梁茂雄住處，寄藏在
梁茂雄住處，梁茂雄乃受交付未經許可無故將該槍彈受寄藏放在其上址住處後方之廢
棄鐵工廠內。迄至八十六年十二月八日下午六時許，經警在梁茂雄上開住處查獲梁茂
雄，並循線扣得上開改造轉輪手槍及空彈殼，再依其供述查獲甲○○」。認被告觸犯
修正前槍砲彈藥刀械管制條例第十條第三項及第十一條第三項之罪，而判處其徒刑及
諭知刑後強制工作，並認其係累犯而加重其刑。然查本件被告之犯罪情節，僅係單純
持有為數一支具殺傷力之改造轉輪手槍及改造子彈三顆，且迄查獲止從未持之另犯他
案，該改造子彈復經其在山中試射殆盡，又其於八十五年間固曾犯麻醉藥品管理條例
案被判處徒刑，惟該案於八十六年九月三十日始告確定，後被告經送執行，亦迄八十
七年四月二十二日始執行完畢，有台灣高雄地方法院檢察署檢察官執行指揮書及台灣
高等法院高雄分院被告全國前案紀錄表可稽。則本案犯罪時間顯在該案執行完畢前，
並不構成累犯；除此之外，被告並無不良前科，有其前科註記表附卷可稽，足見其行
為不具嚴重性，亦無社會危險性，應無拘束其身體自由而受強制工作之必要，詎原判
決竟未說明本案情節符合比例原則之理由，遽行引用修正後之槍砲彈藥刀械管制條例
第十九條第一項宣付強制工作三年部分，而對顯然不合比例原則之情狀率予宣告之；
復誤認被告所犯上開麻醉藥品管理條例案已於八十六年三月二十二日執行完畢（實則
該日為判決日期），逕依累犯論處並加重其刑，揆諸首開說明，即有判決不適用法則
及理由不備之違背法令。案經確定，且對被告不利，爰依刑事訴訟法第四百四十一條
、第四百四十三條提起非常上訴，以資糾正」等語。
一撤銷改判部分：
本院按判決不適用法則或適用不當者，當然違背法令。又受有期徒刑之執行完畢，或
受無期徒刑或有期徒刑一部之執行而赦免後，五年以內再犯有期徒刑以上之罪者，始
構成累犯，刑事訴訟法第三百七十八條、刑法第四十七條前段分別定有明文。再依法
應於審判期日調查之證據，未予調查，致適用法令違誤，而顯然於判決有影響者，該
項確定判決即屬違背法令，得提起非常上訴，亦經司法院大法官會議釋字第一八一號
解釋在案。是事實審法院對於被告有無累犯之事實，應否適用刑法第四十七條累犯之
規定加重其刑，即屬法院認定事實與適用法律之基礎事項，客觀上有調查之必要，應
依職權加以調查，倘被告並非累犯，而事實審並未詳加調查，致判決時依累犯之規定
論處，即屬刑事訴訟法第三百七十九條第十款所規定「依法應於審判期日調查之證據
而未予調查」，其判決當然違背法令。查本件被告甲○○於八十五年間固曾犯麻醉藥
品管理條例案被判處徒刑肆月，惟該案於八十六年九月三十日始告確定，後被告經送
執行，迄八十七年四月二十二日始執行完畢，有台灣高雄地方法院檢察署檢察官執行
指揮書及台灣高等法院高雄分院被告全國前案紀錄表可稽。則本案犯罪時間顯在該案
執行完畢前，揆諸前開說明，並未構成累犯，原判決誤認被告所犯上開麻醉藥品管理
條例案已於八十六年三月二十二日執行完畢（實則該日為判決日期），逕依累犯論處
並加重其刑，其判決自屬違背法令。案經確定，非常上訴執以指摘，洵有理由，應將
原判決關於此部分違背法令部分撤銷，另行判決如主文。
二駁回部分：
按保安處分為刑罰之補充制度，其法律規定之內容，應受比例原則之規範，使保安處
分之宣告，與行為人所為行為之嚴重性，行為人所表現之危險性，及對行為人未來行
為之期待性相當。槍砲彈藥刀械管制條例第十九條第一項規定：「犯第七條、第八條
、第十條、第十一條、第十二條第一項至第三項、第十三條第一項至第三項之罪，經
判處有期徒刑者，應於刑之執行完畢或赦免後，令入勞動場所，強制工作，其期間為
三年。」此項規定不問對行為人有無預防矯治其社會危險性之必要，一律宣付強制工
作三年，限制其中不具社會危險性之受處分人之身體、自由部分，其所採措施與所欲
達成預防矯治之目的及所需程度，不合憲法第二十三條所定之比例原則。犯上開條例
第十九條所定之罪，不問對行為人有無預防矯治其社會危險性之必要，一律宣付強制
工作三年之部分，與本解釋意旨不符，固經司法院大法官會議於八十七年十二月十八
日以釋字第四七一號解釋並公布在案，惟該解釋內容同時明定「自本解釋公布之日起
不予適用」，亦即在該解釋前所為之判決，即不生違法問題，查本件被告違反槍砲彈
藥刀械管制條例案件，早經台灣高等法院高雄分院於八十七年八月十一日判處被告甲
○○有期徒刑壹年，並於刑之執行完畢或赦免後，令入勞動場所，強制工作年確定
在案，此有該院八十七年度上訴字第九五二號刑事判決可稽，本件確定判決既在司法
院大法官會議八十七年十二月十八日釋字第四七一號公布之前，揆諸上開說明，原確
定判決自不生判決不適用法則或法則適用不當問題。又上開大法官會議解釋，並非本
件被告所聲請，自亦無釋字第一七七號解釋第二項「本院依人民聲請所為之解釋，對
聲請人據以聲請之案件，亦有效力」之適用。末查非常上訴審應以原判決所確認之事
實為基礎，如依原判決所確認之事實，其適用法律並無違誤，除合於再審條件應依再
審程序救濟外，縱原確定判決適用之法律，嗣後經修正或不再適用，亦難據此執為非
常上訴之理由。綜上所述本件此部分之上訴為無理由，應予駁回。
據上論結，應依刑事訴訟法第四百四十七條第一項第一款、第四百四十六條，判決如
主文。
中      華      民      國    八十九    年      九      月     十四     日
                              最高法院刑事第二庭
                                  審判長法官  莊  來  成
                                        法官  呂  潮  澤
                                        法官  白  文  漳
                                        法官  蘇  振  堂
                                        法官  張  清  埤
      右正本證明與原本無異
                                              書  記  官
中      華      民      國    八十九    年      九      月     十九     日


司法院資訊處製作；財團法人民間司法改革基金會備份。
